臺灣高雄地方法院民事裁定　　　　　　　 95年度仲聲字第1號
聲　請　人　興松有限公司
法定代理人　甲○○
代　理　人　潘正芬律師
相　對　人　台南市政府
法定代理人　乙○○
當事人間因撤銷仲裁判斷事件，聲請人聲請撤銷或變更本院民國
95年7 月31日所為95年度仲聲字第1 號裁定事件，本院裁定如下
：
    主  文
原裁定撤銷。
中華民國仲裁協會民國九十四年十月二十一日九十三年度仲聲愛
字第七十三號關於駁回聲請人請求吳光陸主任仲裁人、黃正彥仲
裁人迴避之決定撤銷。
其餘聲請駁回。
聲請程序費用新台幣壹仟元由聲請人負擔二分之一，餘由相對人
負擔。
    理  由
一、聲請意旨略以：聲請人前因承攬相對人辦理之「台南市○○
    路地○街」工程，雙方就租金、使用費及材料費等項發生爭
    議，經聲請人向中華民國仲裁協會（下稱仲裁協會）聲請仲
    裁，並選任吳光陸擔任主任仲裁人，林崑城與黃正彥則擔任
    仲裁人，以組織仲裁庭，嗣仲裁協會於民國94年9 月14日通
    知仲裁判斷主文為聲請駁回。惟迨於同年10月初，聲請人始
    查知相對人所選任之黃正彥仲裁人，原即長期擔任相對人所
    涉案件之訴訟代理人，而與屬仲裁當事人一造之臺南市政府
    關係密切；另主任仲裁人吳光陸，則與為相對人代理人之林
    國明律師，現同在中華民國律師公會全國聯合會委員會擔任
    主任委員職務，且於指揮仲裁程序進行之際，復有未獨立公
    正執行職務之諸多情事，而有仲裁法第15條第2 項、第16條
    第1 項第2 款所定應迴避之事由。聲請人遂旋於同月12日向
    仲裁協會請求吳光陸主任仲裁人、黃正彥仲裁人迴避。上開
    聲請乃經仲裁協會於同月21日以93年度仲聲愛字第73號由林
    崑城仲裁人作成該2 人均應即迴避之決定。然吳光陸主任仲
    裁人、黃正彥仲裁人卻未予迴避，而猶於同日以93年度仲聲
    愛字第73號，就聲請人之前開迴避聲請，作成「聲請駁回」
    之決定（下稱系爭仲裁決定），另於同日製作倒填日期為94
    年9 月14日之仲裁判斷書面，為此，聲請人依仲裁法第17條
    第3 項規定，向法院請求廢棄系爭仲裁決定；及吳光陸主任
    仲裁人、黃正彥仲裁人應即迴避仲裁協會93年度仲聲愛字第
    73號仲裁程序。詎本院於95年7 月31日所為之95年度仲聲字
    第1 號裁定竟駁回聲請人之前開聲請，乃有違誤，爰依非訟
    事件法第40條之規定，請求撤銷原裁定等語。
二、按當事人對於仲裁庭之決定不服者，得於14日內聲請法院裁
    定之，而法院依此所為之裁定，當事人不得聲明不服，又法
    院關於仲裁事件之程序，除本法另有規定外，適用非訟事件
    法，非訟事件法未規定者，準用民事訴訟法，仲裁法第17條
    第4 項、第52條分別定有明文；再按法院認為不得抗告之裁
    定不當時，得撤銷或變更之，因聲請而為裁定者，其駁回聲
    請之裁定，非因聲請不得依前項規定為撤銷或變更之，非訟
    事件法第40條亦規定甚詳。本件聲請人對本院95年7 月31日
    所為裁定，依法不得提出抗告，則聲請人依非訟事件法第40
    條規定，聲請本院對上開裁定予以撤銷，自為法之所許，合
    先敘明。
三、關於請求廢棄系爭仲裁決定部分：
  (一)按聲請法官迴避之裁定，被聲請迴避之法官，不得參與，民
    事訴訟法第35條第2 項定有明文；又仲裁法第17條第6 項亦
    明定「當事人請求獨任仲裁人迴避者，應向法院為之」，蓋
    此時較難期待由獨任仲裁人所自行組成之仲裁庭，能就自身
    應迴避與否，作成合理之決定，況縱其所為決定之結論正確
    無誤而無偏頗，也難昭當事人信服。
  (二)查聲請人於94年10月12日對吳光陸主任仲裁人、黃正彥仲裁
    人聲請迴避，乃係由經請求迴避之吳光陸與黃正彥2 人，於
    同月21日組成合議仲裁庭而為決定，有系爭仲裁決定1 份在
    卷可稽（本院卷第46至48頁），系爭仲裁決定既係由經請求
    迴避之吳光陸主任仲裁人、黃正彥仲裁人參與作成，揆諸前
    開說明，顯非適法，從而聲請人執此請求撤銷系爭仲裁決定
    ，即屬有據，應予准許。
四、關於吳光陸主任仲裁人、黃正彥仲裁人應否迴避仲裁協會93
    年度仲聲愛字第73號仲裁程序部分：
  (一)按法官迴避之聲請，由該法官所屬法院以合議裁定之，民事
    訴訟法第35條第1 項定有明文。查聲請人聲請仲裁人迴避仲
    裁程序，則本院受理該事件，自應以合議庭之名義裁定之，
    始為適法，然本院95年7 月31日所為此部分之裁定竟以獨任
    法官行之，是原裁定顯有不當，自應予撤銷並另為裁定。
  (二)按聲請迴避者，應於訴訟終結前為之，如果訴訟程序業已終
    結，已無須執行審判職務，即不得聲請迴避；另按迴避制度
    ，乃在藉由避免有偏頗之虞者參與其中，以確保仲裁判斷之
    公平，是故迴避之請求，應在仲裁判斷作成前提出，逾期始
    提出者，因仲裁人已無足影響結果之公平，自應予駁回。又
    仲裁事件之仲裁判斷主文及判斷書作成後，即可認係仲裁程
    序終結（最高法院71年台聲字第123 號判例、93年度台上字
    第2008號判決意旨參照）。
  (三)本件聲請人係以仲裁人執行職務有偏頗之虞而提出迴避之聲
    請，有仲裁請求迴避狀1 份附卷可憑（本院卷第30至33頁）
    ，其上收文章記載日期為94年10月12日，惟聲請人自承業於
    94年9 月14日接獲「聲請駁回」之仲裁判斷主文書（本院卷
    第1 頁），又本件仲裁判斷主文書作成後，雖尚未作成仲裁
    決定書，惟仲裁決定之結果必然與仲裁判斷主文相符，是已
    不足以影響仲裁判斷之公平，自不得因收受仲裁判斷主文，
    知悉仲裁結果，再聲請仲裁人迴避，因此本件仲裁程序於仲
    裁判斷主文作成之日即告終結。然聲請人接獲仲裁主文之後
    ，於94年10月12日始對仲裁人請求迴避，且遲至94年11月7
    日方具狀向本院提出仲裁人迴避之聲請，顯係於仲裁判斷程
    序終結後始提出，揆諸上開說明，聲請人此部分之聲請為無
    理由，應予駁回。
五、綜上所述，系爭仲裁決定係由經請求迴避之吳光陸主任仲裁
    人、黃正彥仲裁人參與作成，並非適法，聲請人請求撤銷系
    爭仲裁決定，為有理由，原裁定就此部分駁回聲請人之聲請
    ，尚有未當，自應由本院撤銷改判如主文第2 項所示；至聲
    請人請求吳光陸主任仲裁人、黃正彥仲裁人迴避仲裁程序之
    部分，因本件仲裁業於94年9 月14日將仲裁判斷主文書作成
    時終結，聲請人於仲裁程序終結後，始向本院提出仲裁人迴
    避之聲請，於法未合。原裁定雖駁回聲請人請求仲裁人迴避
    之聲請，惟該裁定此部分之組織並不合法，業如前述，聲請
    人請求撤銷原裁定，為有理由，自應由本院予以撤銷，改裁
    定為主文第3 項所示。
六、依非訟事件法第40條、第21條第2 項、第24條第1 項、民事
    訴訟法第79條，裁定如主文。
中　　華　　民　　國　　96　　年　　4 　　月　　14　　日
                  民事第二庭審判長法  官  魏式璧
                                  法  官  吳俊龍
                                  法　官　莊珮君
正本係照原本作成。
不得抗告。
中　　華　　民　　國　　96　　年　　4 　　月　　14　　日
                                  書記官　何明昌
